【裁判字號】    96,訴,1014
【裁判日期】    970130
【裁判案由】    偽造文書等
【裁判全文】
臺灣彰化地方法院刑事判決              96年度訴字第1014號
公  訴  人  台灣彰化地方法院檢察署檢察官
被      告  丙○○
選任辯護人  許盟志律師
上列被告因偽造文書等案件，經檢察官提起公訴（96年度偵字第
4819號），本院判決如下：
    主  文
丙○○行使偽造私文書，足以生損害於公眾及他人，處有期徒刑
拾月，減為有期徒刑伍月，如易科罰金，以銀元佰元即新台幣
玖佰元折算壹日，偽造之丁○○、戊○○署名各壹枚，沒收之；
又為他人處理事務，意圖為自己不法之利益及損害本人之利益，
而為違背其任務之行為，致生損害於本人之財產，處有期徒刑伍
月，減為有期徒刑貳月又拾伍日，如易科罰金，以新台幣壹仟元
折算壹日。應執行有期徒刑柒月，如易科罰金，以銀元佰元即
新台幣玖佰元折算壹日，偽造之丁○○、戊○○署名各壹枚，沒
收之。
    事  實
一、丙○○為設在彰化縣員林鎮○○路○段286號之達晟工商開發
    有限公司（下稱達晟公司）之董事，係為達晟公司處理事務
    之人。其於民國95年3月間邀丁○○投資新台幣（下同）150
    萬元於達晟公司，並收受丁○○簽發之150萬元支票1紙。丙○○另邀江北湖（即丙○○之父）、乙○○、戊○○、己○○投資達晟公司，惟戊○○未實際出資。詎丙○○明知未經
     丁○○、戊○○之同意或授權簽名，及戊○○未繳納公司應
    收之股款等情，竟於95年3月間某日，於不詳地點，偽造丁○○、戊○○之簽名於達晟公司股東同意書上，進而偽造渠
    二人同意各出資100萬元及選任丙○○為董事之私文書，並
    使不知情之會計師誤認股款均已繳足而出具查核報告書後，
    即於同年月24日（起訴書誤載為25日），委請不知情之會計
    記帳業者甲○○，檢具上開偽造之達晟公司股東同意書及表
    明股東股款均已收足之文件，持向經濟部中部辦公室申請公
    司增資，使經濟部中部辦公室負責承辦之公務員將此不實事
    項，登載於職務上所掌之公司變更登記表之公文書上，足以
    生損害於丁○○、戊○○及主管機關對公司監理之正確性。
    嗣丁○○於95年8月間得知上情後，便與丙○○達成協商，
    約定由丙○○個人以110萬元買回其出資，詎丙○○明知上
    開出資轉讓之股款與公司營運無關，不得以達晟公司財產支
    付，竟意圖為自己不法之利益及損害達晟公司之利益，於95
    年8月（起訴書誤載為3月）間某日，違背公司董事應維持公
    司資本之忠實義務，開立達晟公司名義，發票日分別為95年
    11月31日、95年12月31日，金額均為55萬元之支票2張，用
    以支付買回丁○○出資之價金，使達晟公司無端負擔上開票
    據債務而為違背其任務之行為，致生損害於達晟公司之財產
    。嗣上開支票到期經提示未兌現，始悉上情。
二、案經丁○○訴請台灣彰化地方法院檢察署檢察官偵查起訴。
    理  由
一、按被告以外之人於審判外之言詞或書面陳述，除法律有規定
    者外，不得作為證據。被告以外之人於審判外之陳述，雖不
    符前4條之規定，而經當事人於審判程序同意作為證據，法
    院審酌該言詞陳述或書面陳述作成時之情況，認為適當者，
    亦得為證據。當事人、代理人或辯護人於法院調查證據時，
    知有第159條第1項不得為證據之情形，而未於言詞辯論終結
    前聲明異議者，視為有前項之同意。刑事訴訟法第159條第1
    項、第159 條之1第2項、第159條之5分別定有明文。證人丁○○、江北湖、甲○○於偵查中向檢察事務官所為之陳述，
    雖屬被告以外之人於審判外之言詞陳述，然因被告及辯護人
    均未於言詞辯論終結前聲明異議，本院復審酌該言詞陳述係
    由證人出於自由意識而陳述，並無非法取證之情況，依刑事
    訴訟法第159條之5之規定，認上開證人於偵查時之陳述，得
    採為認定本件犯罪事實所憑之證據，合先敘明。
二、訊據被告丙○○固坦承係達晟公司之負責人，持達晟公司股
    東同意書委請甲○○辦理公司增資登記，及與告訴人丁○○
    達成協議買回其出資110萬元，而簽發達晟公司公司支票2紙
    予丁○○之事實，惟矢口否認有何行使偽造私文書、違反公
    司法之犯行，辯稱：伊將股東同意書送至告訴人丁○○之公
    司，隔天再去拿，又股東同意書經戊○○簽名，且戊○○有
    實際出資，惟未達100萬云云。經查：
（一）被告坦承背信犯行，核與證人丁○○證稱：「（你發現股
      本登記與你投資不符時，如何處理？）我要求要退股，被
      告也答應，這期間公司有一些花費，在甲○○協調下，雙
      方同意退110萬，用達晟公司名義開2張支票。」等語（本
      院卷96年12月5日審判筆錄）相符。又被告與告訴人所簽
      之買賣契約書載明丙○○與丁○○為達晟公司投資額買賣
      事宜，雙方同意丙○○以110萬元買回丁○○在達晟公司
      投資額100萬元，以到期日95年11月30日金額55萬元及到
      期日95年12月31日金額55萬元之三信商業銀行（下稱三信
      商銀）員林分行支票給付，丁○○並簽名收到三信商銀員
      林分行帳號371-1號支票號碼PA0000000號、PA0000000號
      支票2紙，有該買賣契約書在卷可參，上開支票帳戶係達
      晟公司之支票帳戶，復有支票2紙在卷足資佐證。則被告
      以個人名義與他人簽訂股份買賣契約，竟以達晟公司之支
      票給付價金，其背信犯行事證明確，堪以認定。
（二）證人丁○○於本院審理時證稱投資達晟公司前後，被告均
      無拿任何資料給伊簽，亦無開股東會議，股東同意書上之
      丁○○簽名並非伊所簽等情明確（本院卷96年12月5日審
      判筆錄），參以被告亦不否認於95年8月間同意買回丁○○出資之情，堪認證人丁○○上開證述應與事實相符，否
      則告訴人丁○○原即欲投資達晟公司，如丁○○確有於股
      東同意書簽名，事後有何理由請求被告買回其出資，被告
      亦無同意之理。辯護人為被告辯護稱，股東同意書上之股
      東簽名，即便非丁○○所簽，亦不能證明即係被告所偽造
      等語。然被告坦承達晟公司之股東同意書為其打字後，親
      自拿給各股東一情（本院卷97年1月16日審判筆錄），證
      人甲○○復證稱股東同意書係被告拿給伊辦理等語（本院
      卷97年1月16日審判筆錄），是可認上開偽造之丁○○簽
      名係被告所偽造。又證人丁○○證稱95年2月、3月間，被
      告要伊投資150萬元，有拿一份股東同意書（參證人丁○○證述前後文及卷附股東名簿，應係股東名簿之誤）有5
      位給伊看，總金額要900萬元等情明確，然達晟公司股東
      同意書上僅記載丁○○出資100萬元，有達晟公司股東同
      意書在卷可參，被告對何以登記之出資額與告訴人實際出
      資額不符，辯稱增資總金額每個股東150萬元，實際上只
      登記100萬元，其他50萬元作為公司客戶資源、股東商議
      權、公司的硬體建設（本院卷96年7月17日準備程序筆錄
      ）云云，又稱伊有說50萬是公司的開銷，登記股本只有
      100萬，開銷的部分有公司設備、土方、裝潢、對外開銷
      、應酬等，伊陸陸續續用現金支出，惟有些契約都解約，
      沒辦法提出資料（本院卷96年12月5日審判筆錄）云云，
      則上開50萬元究竟用於何處，被告所供前後不一，顯有可
      疑。且證人甲○○於偵查中證稱：事後告訴人有問（為何
      投資150萬卻登記100萬），伊稱伊只是依照丙○○提供的
      文件處理等語（96年4月10日偵查筆錄，95年度他字第
      2691號卷第53頁），況股東名簿上丁○○出資150萬元，
      亦有丁○○之簽名，此亦為證人丁○○證述在卷，且有股
      東名簿1紙在卷足憑，足徵被告向告訴人收取股款150萬元
      ，惟僅登記100萬元，且未向告訴人說明，是未將股東同
      意書交予告訴人簽名之情明確。綜上，足資佐證股東同意
      書上丁○○之簽名係被告出於掩飾其將告訴人之出資用於
      其他用途，而未全額登記為公司增資之動機所偽造。
（三）證人即達晟公司登記股東之一戊○○於本院審理時證稱：
      「被告要求我拿150萬元入股，我沒有拿錢出來，也沒有
      掛名。（達晟公司為何將你登記為股東？）我不知道，事
      先也沒有跟我說。股東同意書不是我所簽。我簽的那份文
      件，我已經叫我朋友拿回來撕掉了。只到過達晟公司1次
      。並未看過達晟公司變更登記表及股東繳納現金股款明細
      表。」等語明確（本院卷96年12月5日審判筆錄），且參
      以證人戊○○於本院審理時之簽名與達晟公司股東同意書
      上之簽名，兩者筆順、筆劃方向均不相同，足認證人戊○○上開證述確與事實相符。再告訴人丁○○所簽發之150
      萬元支票經被告於95年3月17日提示兌現，存入達晟公司
      三信商銀帳號0000000000號帳戶，而被告於95年3月21日
      即分作100萬元、50萬元2筆以江北湖、被告自己名義匯入
      達晟公司於有限責任彰化第六信用合作社（下稱彰化六信
      ）觀音亭分社帳號000000000-0號帳戶內，此有三信商銀
      96年12月12日函暨所附存摺類存款取款憑條、轉帳借方傳
      票、匯款申請書2紙及彰化六信96年12月11日函暨達晟公
      司帳戶往來明細表在卷可憑，而被告旋於95年3月23日即
      將彰化六信內之存款400萬元以現金方式提領，又以電匯
      方式提領130萬元，轉入達晟公司之上開三信商銀帳戶內
      ，亦有達晟公司之彰化六信往來交易明細、三信商銀往來
      交易明細在卷可佐，而會計師查核達晟公司資本額之簽證
      日期為95年3月22日，亦有蔣文議會計師事務所出具之有
      限公司增加資本額查核報告書在卷可參，被告復無法說明
      上開公司股款為何於會計師簽證後1日即快速提領一空，
      均足佐證達晟公司之增資股款並未實際收足。
（四）此外復有被告簽發之達晟公司支票2紙、台灣票據交換所
      台中市分所退票理由單2紙、經濟部95年12月4日函暨所附
      達晟公司公司登記資料、經濟部中部辦公室96年8月31日
      函暨經濟部達晟公司登記卷宗影本附卷可參。本件事證明
      確，被告犯行洵堪認定。
三、按被告於95年3月間之行為後，94年2月2日修正公布之刑法
    於95年7月1日施行，而刑法施行法亦於95年6月14日增訂第1
    條之1。修正後刑法第2條第1項規定：「行為後法律有變更
    者，適用行為時之法律。但行為後之法律有利於行為人者，
    適用最有利於行為人之法律。」係規範行為後法律變更所生
    新舊法律比較適用之準據法，於新法施行後，應適用修正後
    刑法第2條第1項之規定，為「從舊從輕」之比較。另於比較
    時應就罪刑有關之共犯、未遂犯、想像競合犯、牽連犯、連
    續犯、結合犯，以及累犯加重、自首減輕暨其他法定加減原
    因（如身分加減）與加減比例等一切情形，本於「統一性及
    整體性原則」，綜其全部罪刑之結果而為比較。則被告95
    年3月間所為應適用之法律，及上開行為與95年8月間所為適
    用定應執行刑之法律，比較如下：
（一）修正前刑法第33條第5款規定：「主刑之種類如左：五、
      罰金：1元以上。」換算新台幣後，為新台幣3元以上。惟
      被告行為後新刑法第33條第5款係規定：「主刑之種類如
      下：五、罰金：新台幣1千元以上，以百元計算之。」舊
      法並非不利。
（二）刑法施行法第1條之1增訂施行前，依罰金罰鍰提高標準條
      例第1條前段、現行法規所定貨幣單位折算新台幣條例第2
      條規定，刑法第214條關於罰金刑部分應提高為30倍。刑
      法施行法修正增訂第1條之1規定：「中華民國94年1月7日
      刑法修正施行後，刑法分則編所定罰金之貨幣單位為新台
      幣。94年1月7日刑法修正時，刑法分則編未修正之條文定
      有罰金者，自94年1月7日刑法修正施行後，就其所定數額
      提高為30倍。但72年6月26日至94年1月7日新增或修正之
      條文，就其所定數額提高為3倍。」依增訂條文提高並改
      為新台幣後，刑法第214條關於罰金刑部分仍同為提高30
      倍，適用新、舊法結果並無不同。
（三）修正前刑法第51條第5款規定：數罪併罰，分別宣告其罪
      之刑，宣告多數有期徒刑者，於各刑中之最長期以上，各
      刑合併之刑期以下，定其刑期。但不得逾20年。而修正後
      刑法第51條第5款規定：宣告多數有期徒刑者，於各刑中
      之最長期以上，各刑合併之刑期以下，定其刑期。但不得
      逾30年。則修正後刑法並未較有利於被告。
（四）修正前刑法第55條關於牽連犯之規定，業已修正刪除，修
      正前適用牽連犯規定，係以一罪論，修正後則為數罪併罰
      。
（五）經綜合比較新、舊法之結果，以被告行為時之舊法較有利
      於被告，依刑法第2條第1項前段規定，本案自應適用被告
      行為時之法律。
四、核被告所為，係犯刑法第216條、第210條之行使偽造私文書
    罪、第214條使公務員登載不實罪、公司法第9條第1項之公
    司負責人就公司應收之股款，股東未實際繳納，而以申請文
    件表明收足之罪及刑法第342條第1項背信罪。被告利用密接
    之時間、地點偽造丁○○、戊○○之署名，各行為之獨立性
    極為薄弱，應視為數個舉動之接續施行，合為包括之一行為
    予以評價，為接續犯。其偽造署名為偽造私文書之部分行為
    ，偽造私文書後持以行使，其偽造之低度行為應為行使之高
    度行為所吸收，均不另論罪。被告利用不知情之會計記帳業
    者甲○○以遂行上開犯行，為間接正犯。又按公司負責人明
    知公司應收之股款，股東並未實際繳納，而以申請文件表明
    收足，使公務員登載於職務上所掌之公文書，足以生損害於
    公眾或他人，所犯公司法第9條第1項前段及刑法第214條兩
    罪，就行為人而言，僅有自然行為概念之一行為，且係基於
    一個意思決定為之，自應評價為一個犯罪行為。又刑法第
    214條之罪係在保護一般公共信用，除行為人已為不實之申
    請外，尚待該管公務員將之登載於職務上所掌之公文書，始
    足成立；至於公司法第9條第1項前段之罪，係在防止虛設公
    司及防範經濟犯罪，只要行為人提出不實之申請，即足成立
    ，不以該管公務員已登載於職務上所掌之公文書為必要。二
    者之犯罪構成要件並不相同，屬一行為觸犯數罪名之想像競
    合犯，應依刑法第55條之規定，從較重之公司法第9條第1項
    前段處斷（最高法院96年度第7次刑事庭會議決議參照）。
    被告所犯行使偽造私文書、違反公司法第9條第1項之罪間，
    有方法目的之牽連關係，為牽連犯，依修法前刑法第55條規
    定，從一重之行使偽造私文書罪處斷。又被告所犯行使偽造
    私文書與背信罪間，犯意各別，手段互異，應分論併罰。公
    訴意旨雖未就被告偽造戊○○署名及違反公司法部分犯行起
    訴，惟被告偽造戊○○署名部分與其偽造丁○○署名部分，
    有接續犯之實質上一罪關係，而其所犯違反公司法之罪部分
    ，與使公務員登載不實罪間，有想像競合犯之裁判上一罪關
    係，均為起訴效力所及，本院自應併予審理。爰審酌被告犯
    後就行使偽造私文書部分犯行矢口否認，犯後無悔意，侵害
    被害人財產金額大小，及所偽造署名之人數等一切情狀，分
    別量處如主文所示之刑，暨定應執行之刑。又被告所犯之罪
    ，均合於中華民國九十六年罪犯減刑條例第2條第1項第3款
    規定，應予減刑，爰依該條例第7條第1項減為如主文所示之
    刑，暨定應執行之刑。被告偽造之丁○○、戊○○署名各1
    枚，依刑法第219條規定，不問屬於犯人與否，沒收之。
五、被告於95年3月間行為後，刑法第41條第1項前段關於易科罰
    金折算標準之規定，於95年7月1日施行，由「犯最重本刑為
    5年以下有期徒刑以下之刑之罪，而受6個月以下有期徒刑或
    拘役之宣告，因身體、教育、職業、家庭之關係或其他正當
    事由，執行顯有困難者，得以1元以上3元以下折算一日，易
    科罰金。」修正為「犯最重本刑為5年以下有期徒刑以下之
    刑之罪，而受6個月以下有期徒刑或拘役之宣告者，得以新
    台幣1千元、2千元或3千元折算1日，易科罰金。」修正前刑
    法第41條第1項前段之易科罰金折算標準，依修正刪除前之
    罰金罰鍰提高標準條例第2條規定，應就其原定數額提高為
    100倍折算1日，並依現行法規所定貨幣單位折算新台幣條例
    第2條規定，以新台幣元之3倍折算之，亦即修正前刑法第41
    條第1項前段之易科罰金折算標準，應以銀元300元即新台幣
    900元折算為1日，舊法並非不利，爰依修正前刑法第41 條
    第1項前段之規定諭知易科罰金之折算標準。另查刑法施行
    法第3條之1業已於95年7月1日施行，該條第3項並規定：「
    於94年1月7日刑法修正施行前犯併合處罰數罪中之1罪，且
    該數罪均符合第41條第1項得易科罰金之規定者，適用90年1
    月4日修正之刑法第41條第2項規定」，亦即於94年1月7日刑
    法修正施行前犯併合處罰數罪中之1罪，且該數罪均符合第
    41條第1項得易科罰金之規定者，縱所定應執行刑逾6月者，
    亦得為易科罰金之諭知，而不受新法第41條第2項之於數罪
    併罰，其應執行之刑未逾6月者，方可為易科罰金諭知規定
    之限制。被告所犯行使偽造私文書罪既係於94年1月7日修正
    刑法於95年7月1日施行前犯併合處罰數罪中之一罪，則依上
    開規定，於定其應執行之刑後，不問所定刑期是否逾越6月
    ，仍得併為易科罰金之諭知，附此敘明。
據上論斷，依刑事訴訟法第299條第1項前段，公司法第9條第1項
，刑法第2條第1項前段、第11條前段、第210條、第214條、第
216條、第219條、第342條第1項、第41條第1項前段，修正前刑
法第55條、第51條第5款、第41條第1項前段、第2項，中華民國
九十六年罪犯減刑條例第2條第1項第3款、第7條、第9條，修正
前罰金罰鍰提高標準條例第2條，現行法規所定貨幣單位折算新
台幣條例第2條，刑法施行法第1條之1、第3條之1第3項，判決如
主文。
本案經檢察官蔡明達到庭執行職務
中    華    民    國    97    年    1     月    30    日
                  刑事第六庭    審判長法官  王義閔
                                法      官  鄭舜元
                                法      官  林欣苑
以上正本證明與原本無異。
如不服本判決，應於判決送達後10日內，向本院提出上訴書狀，
上訴書狀應「敘述具體上訴理由」，並按他造當事人之人數附繕
本。「切勿逕送上級法院」。
告訴人或被害人對於判決如有不服具備理由請求檢察官上訴者，
其上訴期間之計算係以檢察官收受判決正本之日期為準。
中    華    民    國    97    年    1     月    30    日
                                書  記  官  楊筱惠
附錄本案論罪科刑法條全文：
公司法第9條
公司應收之股款，股東並未實際繳納，而以申請文件表明收足，
或股東雖已繳納而於登記後將股款發還股東，或任由股東收回者
，公司負責人各處5年以下有期徒刑、拘役或科或併科新臺幣50
 萬元以上250萬元以下罰金。有前項情事時，公司負責人應與各
該股東連帶賠償公司或第三人因此所受之損害。
第 1 項裁判確定後，由檢察機關通知中央主管機關撤銷或廢止其
登記。但裁判確定前，已為補正或經主管機關限期補正已補正者
，不在此限。
公司之設立或其他登記事項有偽造、變造文書，經裁判確定後，
由檢察機關通知中央主管機關撤銷或廢止其登記。
中華民國刑法第210條
（偽造變造私文書罪）
偽造、變造私文書，足以生損害於公眾或他人者，處 5 年以下有
期徒刑。
中華民國刑法第214條
（使公務員登載不實罪）
明知為不實之事項，而使公務員登載於職務上所掌之公文書，足
以生損害
於公眾或他人者，處 3 年以下有期徒刑、拘役或 5 百元以下罰
金。
中華民國刑法第216條
（行使偽造變造或登載不實之文書罪）
行使第 210 條至第 215 條之文書者，依偽造、變造文書或登載
不實
事項或使登載不實事項之規定處斷。
中華民國刑法第219條
（沒收之特例）
偽造之印章、印文或署押，不問屬於犯人與否，沒收之。
中華民國刑法第342條
（背信罪）
為他人處理事務，意圖為自己或第三人不法之利益，或損害本人
之利益，而為違背其任務之行為，致生損害於本人之財產或其他
利益者，處5年以下有期徒刑、拘役或科或併科1千元以下罰金。
前項之未遂犯罰之。


司法院資訊處製作；財團法人民間司法改革基金會備份。
